【裁判字號】    88,家上,136
【裁判日期】    891031
【裁判案由】    離婚
【裁判全文】
臺灣高等法院民事判決  八十八年度家上字第一三六號
    上  訴  人  乙○○
    訴訟代理人  陳垚祥律師
    複  代理人  李建賢律師
    被  上訴人  甲○○      住.
    訴訟代理人  韓名銅律師
右當事人間請求離婚事件，上訴人對於中華民國八十八年二月二十二日台灣桃園地方
法院八十七年度婚字第六六八號第一審判決提起上訴，並為訴之變更，本院判決如左
：
    主      文
被上訴人應給付上訴人新台幣伍拾萬元，及自民國八十九年一月二十九日起至清償日
止，按年息百分之五計算之利息。
變更之訴訴訟費用由被上訴人負擔。
    事      實
甲、上訴人方面：
一、聲明：求為判決：被上訴人應給付上訴人新台幣（下同）五十萬元及自（下同）
    八十八年三月三十一日之上訴狀繕本送達翌日起至清償日止，按週年利率百分之
    五計算之利息。
二、陳述：除與原審判決書所載相同者，予以引用外，補陳略以：(一)上訴人主張民法
    第一千零三十條之一第一項剩餘財產分配請求權，所依據之法律關係並未變更，
    被上訴人以系爭房地設定抵押，致上訴人無法請求移轉二分之一所有權，因此情
    事變更之故，轉而請求以系爭房地之鑑定價額扣除負債後之剩餘財產平均分配，
    況被上訴人於八十九年六月二十八日已將系爭房地出售，故此並非訴之變更或追
    加，無須經被上訴人之同意。(二)被上訴人於第一審判決後另向聯邦銀行增貸，顯
    然係故意以背於善良風俗之方法加損害於上訴人，上訴人依民法第一百八十四條
    競合請求損害賠償，自屬情事有所變更，依民事訴訟法第四百四十六條第一項但
    書之規定，無須經被上訴人之同意。
乙、被上訴人方面：
一、聲明：求為判決：駁回上訴。
二、陳述：除與原審判決書所載相同者，予以引用外，補陳略以：不同意上訴人訴之
    變更。
    理      由
一、按訴狀送達後，原告不得將原訴變更或追加他訴。但因情事變更而以他項聲明代
    最初之聲明者。民事訴訟法第二百五十五條第一項第四款定有明文。此規定於第
    二審亦有適用，亦為同法第四百四十六條第一項但書所明定。本件上訴人於原審
    請求被上訴人將坐落桃園縣龍潭鄉○○○段第一七九地號應有部分一００００分
    之一七六土地及其上建物，即門牌號碼桃園縣龍潭鄉○○路三八０巷七弄四之三
    號四樓不動產應有部分之二分之一，移轉登記予上訴人，因被上訴人於原審在八
    十八年二月二十二日判決後之八十九年六月廿六日將系爭不動產以買賣為原因移
    轉登記為訴外人戰國中所有，上訴人爰以情事變更，變更訴之聲明，請求被上訴
    人給付或賠償五十萬元，依首開說明，上訴人之變更核無不合，
    應予准許，被上訴人表示不同意其變更，無可採取。
二、上訴人主張兩造原係夫妻，坐落桃園縣龍潭鄉○○○段第一七九地號應有部分一
    ００００分之一七六土地及其上建物，即門牌號碼桃園縣龍潭鄉○○路三八０巷
    七弄四之三號四樓不動產，為兩造婚姻關係存續期間，上訴人出資一百萬元所購
    ，茲兩造業已離婚，被上訴人又於兩造訴訟期間，將上開不動產出售第三人，因
    上訴人有權請求分配剩財產，爰請求被上訴人給付五十萬元及法定利息。
    被上訴人則以系爭房屋為被上訴人所有，依民法第一千零五十八條規定，夫妻離
    婚時，各取回其固有財產，從而上訴人並無請求權等語，資為抗辯。
三、上訴人主張系爭不動產為兩造婚姻關係存續期間所購置之財產，登記在被上訴人
    名下，被上訴人於八十九年六月廿六日將系爭不動產以買賣為原因移轉登記為訴
    外人戰國中所有等情，為被上訴人所不爭，並有不動產登記簿謄本在卷可稽（見
    本院卷第一五九頁）。上訴人於原審訴請離婚，業經原審判准，被上訴人未上訴
    ，關於離婚之訴，業已確定，是本件兩造之主要爭執僅上訴人請求分配剩餘財產
    有無理由爾。
四、按聯合財產關係消滅時，夫或妻於婚姻關係存續中所取得而現存之原有財產，扣
    除婚姻關係存續中所負債務後，如有剩餘，其雙方剩餘財產之差額，應平均分配
    但因繼承或其他無償取得之財產，不在此限。民法第一千零三十條之一第一項定
    有明文。又同法第一千零五十八條固規定：「夫妻離婚時，無論其原用何種夫妻
    財產制，各取回其固有財產。」然因夫妻於聯合財產關係消滅時，就剩餘財產有
    分配請求權，是本條規定之固有財產，應專指夫或妻於結婚時之原有財產，不包
    括夫或妻於婚姻關係存續中所取得而現存之原有財產。系爭不動產既係兩造婚姻
    關係存續中所取得之原有財產，於上訴人起訴時尚未移轉給訴外人戰國中，即屬
    本件起訴時現存之財產，上訴人請求於扣除婚姻關係存續中所負債務後，就剩餘
    財產之差額，平均分配，於法自無不合。是被上訴人抗辯系爭房屋為其所有，依
    民法第一千零五十八條規定，上訴人並無請求權云云，即不足取。
五、上訴人固得對被上訴人就系爭不動產主張剩餘財產分配請求權，惟被上訴人於八
    十九年六月廿三日將系爭不動產以買賣為原因移轉登記為訴外人戰國中所有，得
    款一百五十萬元，有被上訴人提出之買賣契約書在卷可稽（置本院八十九年十月
    十七日言詞辯論筆錄後），顯見系爭不動產價值一百五十萬元，被上訴人於原審
    八十八年二月五日言詞辯論期日陳稱尚有五十萬元貸款（見原審卷第五十五頁）
    ，該財產扣除五十萬元債務，當時兩造婚姻關係存續之現存財產言，即應有一百
    萬元，詎被上訴人竟於原審八十八年二月二十二日判決兩造離婚後之八十八年三
    月十五日向聯邦銀行借款一百五十萬元，有上訴人提出之不動產登記簿謄本及被
    上訴人提出之借款契約書在卷可查（見本院卷第七十三頁），致在兩造判決離婚
    確定時（八十八年四月三日），被上訴人增加了一百五十萬元之債務，但因被上
    訴人因借貸而獲得一百五十萬元財產，二者相抵，仍應認兩造婚姻結束前之現存
    財產為一百萬元，從而上訴人本於分配剩餘財產請求權，請求被上訴人給付二分
    之一即五十萬元，即無不合。至上訴人另請求被上訴人給付自八十八年三月三十
    一日之上訴狀繕本送達翌日即起至清償日止，按週年利率百分之五計算之利息乙
    節，因上訴人於八十九年一月二十八日所提出之更正上訴聲明狀，業將請求之利
    息減縮自該上訴狀送達翌日起算（見本院卷第六十六一頁），從而上訴人請求之
    利息僅得自同年月二十九日起算，逾此之請求，不能認為有理由。
六、本件事證已明，兩造其餘攻擊防禦方法核無一一審究之必要，附此敘明。
據上論結，本件上訴人變更之訴為一部有理由，一部無理由，依民事訴訟法第七十九
條但書，判決如主文。
中      華      民      國    八十九    年      十      月    三十一    日
                                民事第十五庭
                                    審判長法  官  蘇  永  宜
                                          法  官  李  錦  美
                                          法  官  蔡    燉
右正本係照原本作成。
不得上訴。
中      華      民      國    八十九    年      十一    月      二      日
                                          書記官  于      誠


司法院資訊處製作；財團法人民間司法改革基金會備份。
